臺灣高等法院臺中分院刑事判決　　　　　　　　　九十二年度上易字第一九六二號
　　上　訴　人　臺灣彰化地方法院檢察署檢察官
　　被　　　告　丁○○
　　選任辯護人　李振祥
右上訴人因恐嚇取財等案件，不服臺灣彰化地方法院九十一年度易字第一一一○號中
華民國九十二年七月十八日第一審判決（起訴案號：臺灣彰化地方法院檢察署八十九
年度偵字第七三二六號），提起上訴，本院判決如左：
    主      文
原判決撤銷。
丁○○無罪。
    理      由
一、公訴意旨略以：丁○○係設於彰化縣伸港鄉○○○○路六號碩泰環保事業股份有
    限公司（下簡稱碩泰公司）之職員，己○○則係該公司之副廠長。丁○○見己○○軟弱、老實可欺，竟意圖為自己不法之所有，先於八十八年九月間，向己○○
    假稱要賣其電腦，己○○不疑有他而陷於錯誤，即要向丁○○購買二部電腦，並
    交付新台幣（下同）六萬○六百元予丁○○，供為購買電腦之價款。惟約過月餘
    即八十八年十一月初間，丁○○向在前揭公司內，向己○○聲稱，因其要購買電
    腦之裝箱內藏有二枝槍，已被警方查獲，需花錢交付給丁○○黑道大哥找人頭頂
    替，如果不從則藏槍的責任需由己○○自行負擔，即會做假指紋放在槍枝上面，
    且如果不付錢給其黑道大哥，則會讓己○○全家死光光，只剩下己○○一人，其
    後丁○○又攜帶二把不明槍械（未扣案）至公司向己○○示警威嚇，並在其前裝
    填子彈，致己○○心生害怕，丁○○後又陸續揚稱，「不得報警會有很多人在己○○住家附近巡視」，「其黑道大哥為了雙方都沒有事，尚需出錢購買二枝槍來
    替補被警方查扣之槍枝，如果不從的話，則以前所給的錢都不算數，還要重新計
    算」等語，致己○○心生畏懼，而陸續給付金錢予丁○○。己○○前後共給付：
    (一)於八十八年十一月八日至十五日間，在碩泰環保公司內，共給付五十八萬元。
      另交付楊乙郎所簽發第一商業銀行，日期八十八年十一月二十日，金額四萬三
      千八百九十元之支票壹張。
    (二)八十八年十一月十九日共給付六萬元，其中三萬元是在碩泰公司交付，另三萬
      元是在彰美路與線東路口間交付。
    (三)八十八年十一月二十日至二十三日間共交付八十萬元，即在碩泰公司交五十八
      萬元，另在和美鎮龍華慈惠堂交二十二萬元
    (四)八十八年十一月二十四日至十二月四日間，共交付八十五萬四千元，在碩泰公
      司內交付六十五萬元，其餘則在彰化市第一信用合作社前交付。
    (五)八十八年十二月八日，在碩泰公司內交付五十萬元。另於八十八年十二月九日
      間，在碩泰公司交付蔡萬春所簽發彰化市第六信用合作和美分社，日期八十八
      年十二月十日，票額十一萬元，日期八十八年十二月十日，票額二十九萬元之
      二張支票予丁○○。
    (六)八十八年十二月十日共交付現金十二萬元，萬金二件價值六萬元，均在碩泰公
      司內交付。
    (七)八十八年十二月十二日，在碩泰公司交付現金十七萬元，萬金二件價值四萬。
    (八)八十八年十二月十六日，由己○○姊夫乙○○開車載同前往，在碩泰公司門外
      交付一百四十萬元。
    (九)八十九年一月二十七日，在碩泰公司內交付五萬元。
    (十)八十九年二月一日，在碩泰公司內交付三十七萬元。己○○總共合計交付約五
      百萬零四千元之財物予丁○○。因認被告涉有刑法第三百三十九條第一項詐欺
      取財罪及第三百四十六條恐嚇取財罪嫌。
二、公訴人認被告丁○○涉有右開恐嚇取財、詐欺取財罪嫌，無非以：(一)被告前係否
    認有買賣中古電腦之事，嗣於偵查中已承認，且告訴人黃萬豐所提與被告丁○○
    之電話通訊錄音中，亦確有提到係因要買二台電腦而引發後續情事，另證人乙○○、任家駿於警訊中亦指稱被告與己○○間確有買賣電腦之事，是己○○指證較
    為可採。且被告至今未交付電腦，顯見其所稱要賣電腦係屬虛詞；(二)己○○被恐
    嚇之金錢，係向其母黃玉枝、哥哥蔡萬春、姐姐蔡慧君、弟弟蔡証安、岳父莊垂
    裕、友人沈科呈、妻子莊玲媚、同事何國旺等人借款或借支票而來，並有黃玉枝
    彰化市第六信用合作社、己○○華南商業銀行、台灣銀行、莊玲媚中國信託商業
    銀行（三重分行）、蔡慧君彰化市第一信用合作社、蔡萬春彰化市第六信用合作
    社、蔡証安彰化市第六信用合作社等存款存摺影本附卷可憑，又前揭蔡萬春所簽
    發二張支票亦確有報失申請彰化地方法院為公示催告等，亦有報紙廣告影本在卷
    可按，(三)證人乙○○、劉志偉、丙○○、甲○等人之證詞均稱有聽聞告訴人被恐
    嚇及見被告拿不明槍枝至公司炫耀及(四)被告測謊結果就有無在蔡某面前拿槍裝子
    彈、有拿任何蔡某所稱的這筆錢？答：「沒有」。均呈不實反應云云為其主要論
    據。訊據上訴人即被告丁○○（下稱被告）則一再否認涉有右揭詐欺、恐嚇取財
    等犯罪事實，辯稱：伊只有收了告訴人己○○一萬六千元，要買二部電腦，但伊
    有先買一台電腦要交給己○○，但他說不要那種型的，那一台電腦還在家中，伊
    沒有恐嚇取財，也沒有拿過被害人任何錢，只有在被害人缺錢時有幫他兌換一張
    支票等語。
三、按犯罪事實應依證據認定之，無證據不得推定其犯罪事實；又不能證明被告犯罪
    者，應諭知無罪之判決，刑事訴訟法第一百五十四條、第三百零一條第一項分別
    定有明文。次按，告訴人之告訴，係以使被告受刑事訴追為目的，是其陳述是否
    與事實相符，仍應調查其他證據以資審認；即告訴人之指訴係以使被告入罪為目
    的，故多作不利於被告之陳述，自不得以其指訴為被告犯罪之唯一證據，仍必須
    調查其他證據證明告訴人之指訴與事實相符，始可採為證據，最高法院著有五十
    二年台上字第一三○○號判例。又認定不利於被告之事實，須依積極證據，苟積
    極證據不足為不利於被告事實之認定時，即應為有利於被告之認定，更不必有何
    有利之證據；且事實之認定，應憑證據，如未能發現相當證據，或證據不足以證
    明，自不能以推測或擬制之方法，以為裁判之基礎；而認定犯罪事實所憑證據，
    雖不以直接證據為限，間接證據亦包括在內；然而無論直接或間接證據，其為訴
    訟上之證明，須於通常一般人均不致有所懷疑，而得確信其為真實之程度者，始
    得據為有罪之認定，若其關於被告是否犯罪之證明未能達此程度，而有合理懷疑
    之存在，致使無從形成有罪之確信，根據「罪證有疑，利於被告」之證據法則，
    即不得遽為不利被告之認定（最高法院三十年上字第八一六號、四十年台上字第
    八六號、七十六年台上字第四九八六號判例要旨參照）。
四、經查：本件告訴人己○○雖一再指稱係因向被告購買電腦二部，電腦裝箱內藏有
    二枝槍為警查獲，要花錢給黑道大哥找人頭頂替，否則全部責任須由伊自行負擔
    ，嗣又稱要交付金錢給黑道大哥，否則會讓其全家死光光云云，並據其提出黃玉
    枝彰化市第六信用合作社、己○○華南商業銀行、台灣銀行、莊玲媚中國信託商
    業銀行（三重分行）、蔡慧君彰化市第一信用合作社、蔡萬春彰化市第六信用合
    作社、蔡証安彰化市第六信用合作社等存款存摺影本、公示催告報紙影本等為證
    ，然前開存摺及公示催告影本只能證明告訴人己○○有提領款項、向親友借錢及
    遺失支票之事實，無法資為告訴人確於何時、何地交付被告多少金錢之證明，亦
    無從據以認定其交付之原因是出於被告施詐及恐嚇取財所致，且依告訴人指稱其
    第一次被恐嚇交付金錢之時間是在八十八年十一月八日，最後一次則為八十九年
    二月一日，其交錢之次數至少十一次以上，然告訴人係碩泰公司之副廠長，被告
    則為該公司之技術員，此為被告及告訴人二人所是認，是依被告在公司之職稱位
    階，告訴人是否可能受被告之威脅致心生畏懼，甚至一再隱忍不發，且前後交付
    錢財幾達三個月之久，更遲遲不報警處理，已非無疑。況電腦又屬電子化時代，
    市場上普及之商品，各種國內自產及國外進口之品牌琳瑯滿目，配件也依各人需
    求不同而有不同之組合及搭配，告訴人何以不透過專業公司服務，反而向被告購
    買二部電腦，其動機何在，亦難以令人理解。且告訴人既稱要被告幫其買電腦，
    但始終未表明是要買何種型錄、廠牌之電腦，價格如何計算，就所謂之「買賣」
    「交六萬零六百元」一事，又乏書面憑證而徒託空言，再者告訴人既稱被告未交
    付也未見過該二部電腦（國防部中部地方軍事法院檢察署八十九年三月二十二日
    筆錄參照、九十一年二月七日），則在貨品尚未交付、產權及危險負擔原則上亦
    未隨之移轉，該電腦內是否藏放槍枝，與告訴人並無關連可言，告訴人為一富有
    社會經驗之成年人，豈有可能單憑被告之空口白話，即輕信告訴人之話，甚至懼
    而交付高達五百餘萬元之鉅款以求擺平，此與常情更有不合。再由告訴人提出之
    通訊錄音，亦可知告訴人己○○在最後一次交錢後，仍數次與被告通話，依八十
    九年二月十四日之通話內容，告訴人己○○提及「你表哥正月初一晚上十一點三
    十二分打電話給我做什麼？他難道不知我拿五百萬元出去，．．．他跟我大小聲
    幹嘛」、「我大哥在問，我外面欠太多錢，人家已經找上門」、「你表哥明知我
    是無辜，還不放過我，我也有我的方式」、「你有辦法算看看，到底欠人家多少
    錢」，被告問：「高利貸那邊你怎麼說」，告訴人則答以：「找上門要如何說，
    二個找上門，我高利貸借三個，我不是跟你說過」，於八十九年二月二十三日之
    電話中，被告稱：「晚上我去找你」，告訴人答：「我五點半就回去」，被告稱
    ：「他管那麼多幹什麼，順便你那邊處理理」；告訴人答：「昨天我也跟『他』
    說過，要搞大家搞給他臭」，於同年月二十四日之電話錄音中，被告質問告訴人
    「還又什麼，我跟妳（應係你）恐」？告訴人則否認有這樣說，被告又問：「拿
    那支（按係指槍）給你恐」？告訴人則答稱：「你不要亂說，這不是我說」，被
    告問：「都說什，我哪拿二支（槍）在耍的、耍的」，告訴人稱：「這我絕對沒
    講」，被告又問：「又說你家人會怎樣，所人你才會拿出來．．．為什麼變我」
    ，告訴人則回答：「我沒有說你」，證人甲○又證稱告訴人向其借錢時係稱因朋
    友車禍（本院卷第七十一頁）；另證人黃凱琳亦供稱：只知道己○○有借錢給丁○○，之前是丁○○向己○○借錢要買車，正確金額多少不清楚，但金額很大（
    八十九年五月十七日警訊）；衡情被告苟有恐嚇之情，何以其二人對談時，陸續
    出現「表哥」、「地下錢莊」「董的」「他」、「他們」等第三人稱？告訴人又
    何以於被告質問時，一再否認被告有持槍恐嚇之情，甚至在向證人甲○等親友借
    錢時仍刻意設詞隱匿上情，依證人黃凱琳上開供詞所示，被告與告訴人間似有借
    貸關係存在，與告訴人所謂被詐欺及恐嚇取財之情又互有出入，且告訴人固否認
    有向地下錢莊借錢之事實（九十一年二月七日偵訊筆錄參照），但其於錄音內容
    中則坦承有向地下錢莊借錢等情，二者顯然互有矛盾，是本件告訴人之指訴，既
    尚有有不明確及瑕庛可指，與事理、經驗法則又有不符，即難遽予採信。
五、次查證人證人顏繡瑩於警訊中雖曾供稱：伊自八十八年十二月十一日或十二日曾
    與丁○○至派出所報案，被告稱其被搶車，全部損失約八十萬元左右，包括現金
    及票據等語，然對照己○○所指稱曾於八十八年十二月十日交付現金二十萬元、
    萬金二件價值六萬元、同年十二月十二日交付現金十七萬元及萬金二件價值四萬
    元，可知告訴人於十二月十一日並未交付任何款項予被告，另其於十日、十二日
    前後交付約四十七萬元之財物，但並無支票在內，與證人顏繡瑩供稱被告被搶之
    財物包括票據在內無法吻合，數額也相差達三、四十萬元之多，若合計告訴人所
    稱於八十八年十二一月八日、九日、十日所交出之現金、支票及萬金價額合計則
    高達一百二十九萬元，二者亦有出入，且以證人顏繡瑩所稱被搶之事，係被告知
    之之詞，並非親自見聞，自不能以其證詞與告訴人所稱之金錢數額互核參酌，逕
    而摘取告訴人所稱之其中數筆，遽為被告不利之認定。又查告訴人雖稱有報失兩
    張支票，然其面額各為二十九萬元及十一萬元，與證人黃玉枝所稱是簽發面額各
    二十萬元之支票，互有不符；雖證人乙○○證稱告訴人曾帶一百四十萬元至碩泰
    公司，然其於本院已證實伊當時只有載告訴人至碩泰公司門口並未入內，亦未目
    睹告訴人交錢給被告，且其曾問告訴人錢要交給誰，告訴人不講（本院卷第七十
    五頁）；另證人劉志偉於警訊雖供稱：八十八年十一月中旬被告拿一枝槍到伊公
    司玩耍及組裝（指示軍事檢察署八十九年三月二十九日警訊筆錄）；但於原審已
    證稱有關己○○被恐嚇之事係聽被害人所說的（原審卷第四十八頁）；甲○亦稱
    ：伊是事後因己○○哥哥委託伊問己○○事情真相才知情（八十九年五月十七日
    警訊）；黃呈於警訊稱：伊事後從中協調時，曾聽己○○母親提起有五百多萬
    元；於偵查稱伊不知情是事情發生後，董事長要伊要大家出來解決；任家駿稱：
    聽說是因購買引起金錢糾紛（八十九年五月十七日警局筆錄）；核證人乙○○、
    劉志偉、甲○、任家駿、黃呈前開供詞，無非係事後聽聞之詞，均不足採為被
    告有罪之證據。次查，告訴人雖又指稱曾交付予被告三張支票，並報失其中兩張
    支票，然其聲請公示催告之面額，發票人均為告訴人蔡萬春、面額各為二十九萬
    元及十一萬元，有報紙影本一張為證，與告訴人母親即證人黃玉枝所稱伊開二張
    票交給伊兒子，每張面額均為二十萬元之支票（八十九年十月三十一日偵訊筆錄
    ），就發票人及票據面額均有不同，且該公示催告只能證明被告支票遺失之事實
    ，不能作為支票簽發原因之證明，其餘面額四萬三千八百九十元之支票，證人葉
    文真於警訊供稱：丁○○有拿一張四萬三千八百九十元支票向其兌現，丁○○說
    是同事欠錢用所以才要伊先兌現給他（軍事檢察署八十十九年七月十三日警局筆
    錄）；另汪錫蕊於八十九年七月十三日警局筆錄亦稱：葉文真曾持四萬三千八百
    九十元支票向其兌換，是依葉文真、汪錫蕊所證僅能證明被告曾持該支票向渠等
    調現，亦不能證明該支票是被告向告訴人恐嚇所得，被告復辯稱該四萬三千八百
    九十元之支票，是因告訴人缺錢，託伊向人調現等語；是被告及告訴人就該支票
    交付之原因既各執一詞，在無其他佐證補強下，自不能以告訴人片面之指訴，率
    為被告不利之認定。至於證人劉志偉雖稱有看到被告拿槍，然本案並未查扣任何
    槍枝，就槍枝之廠牌、型號如何，是否具有殺傷力，均無積極證據證明，被告又
    始終否認有帶槍至公司之事實，且槍枝為管制之違禁物，被告如確有恐嚇取財之
    不法犯意，衡情當會以隱密方式為之，當不致以公然帶槍至公司之方式為之，告
    訴人空言指稱被告有拿二把槍恐嚇伊拿錢出來，公司有很多人看到云云（見九十
    一年二月七日偵訊筆錄），與右開證人一致否認有親自見聞之實，又互有出入，
    亦難採憑。
六、次查，被告丁○○於接受內政部警政署刑事警察局測謊時，雖曾供稱有向己○○
    說「如果不把錢交出來，後面的董仔會對你的家人不利」等語，但旋即表示係己○○要伊配合說的，目的在隱瞞己○○玩股票向地下錢莊借錢之事實，再由告訴
    人所提之前開電話錄音中供認有向地下錢莊借錢，另於八十九年二月二十四日之
    電話錄音中，告訴人先問：現在是怎樣，被告接著又問：「需要叫阿晃處理嗎，
    誰人是煙阿」？告訴人則稱「不知道誰是煙啊」，由是可知被告及告訴人就如何
    處理金錢一事互有商量與溝通，與一般被害人害怕與恐嚇取財之歹徒對話、再遭
    威脅之情形有別，被告所謂配合之說並非全然無據，雖告訴人於電話中又稱你（
    指被告）一開始你不是說董的要給我全家怎樣，對嗎？被告亦回答「對啊」，但
    旋又反問告訴人「為何變成我」，告訴人則稱：「我沒說你」，由其二人間之對
    話，似又隱含暗示背後有一號稱「董的」之人，而被告及「董的」均透過被告作
    為傳導之使者，是被告於審判外縱曾轉達某話予告訴人，亦難認被告與該人間有
    何共犯之關係，至於被告對於(1)你有在蔡某（己○○）面前拿槍裝子彈嗎？答：
    沒有。(2)八十八年十一月間，你有在蔡某面前拿槍裝子彈嗎？答：沒有。(3)你有
    拿任何蔡某（所稱）的這筆錢嗎？答：沒有，均呈不實反應，有該局測謊鑑驗結
    果通知書附卷可憑，但本案並無任何證據顯示被告已現實交付何財物予被告及被
    告有何具體向告訴人恐嚇取財之不法犯行，而測謊判斷之正確性受制於施測人員
    之學識經驗、測謊設備、測謊環境之佈置及受測者之生理精神狀況、服用藥物與
    否、性別、年齡、社會化程度及智商等因素影響，故測謊結果之正確性並非全然
    無疑，而僅能作為法院判決之參考，亦即測謊僅係一項輔助工具，提供法院形成
    心證之佐參，要證明被告是否有罪或無罪仍需有其他人證、物證互為佐證，是本
    件既無槍枝扣案，所謂持槍恐嚇一節亦無證據可考，且被告縱有收受告訴人所交
    付之財物，但係公訴人所指之何筆款項、是否代為告訴人處理債務或係何原因而
    交付，除被害人惟一之指訴外，亦無其他積極證據可為補強，是該前開測謊結果
    ，自不足採為被告有罪之惟一論據。
七、末查被告初否認有買賣電腦之事，其後則承認有收到一萬餘元近二萬元之事實，
    但被告值案發時，因擔心刑責先置詞否認，其後始吐實，無非基於其個人利害之
    考量，參以前開最高法院判例意旨，本無從以被告反證或前後供詞不一，即進而
    推論告訴人之指訴為可採，況被告又辯稱：伊有將錢還給告訴人，並曾交付電腦
    給告訴人，但非告訴人所要之型，故仍放在其家中等語，雖告訴人否認有還錢及
    交付電腦之實，但本案除被害人惟一之指訴外，並無任何積極證據證明告訴人確
    實已交付六萬零六百元之價款，且其所以購買電腦係出於被告施用何詐術所致，
    而單純未交付買賣標的物，僅生告訴人得否請求被告依債之本旨為給付，為一買
    賣糾紛，與刑法上之詐欺取財仍屬有間，是在無其他積極證據足以證明被告有何
    為自己不法所有之犯罪意圖及有何施用詐術之處，自不能率以詐欺罪相繩，至於
    告訴人所指恐嚇取財部分，因被害人之指訴尚有瑕庛及矛盾可指，其餘證人顏繡
    瑩、乙○○、劉志偉、甲○、黃呈、任家駿之供詞，亦不足採為被告有何恐嚇
    取財之不利證據，至於黃玉枝、己○○、蔡慧君、蔡証安等人之存摺及公示催告
    之報紙影本，充其量只能證明告訴人己○○有提領款項、向親友借錢及遺失支票
    之事實，亦無法據以認定被告交付錢財、支票之原因是出於被告恐嚇取財所致，
    是本案除被害人片面之指訴外，依現存之證據資料既不足為被告有何詐欺及恐嚇
    取財之證明，自無為無罪之諭知，至於告訴代理人固請求向證交所函查告訴人有
    無買賣股票、並傳訊證人馮國寧、何國旺證明八十九年三月底曾與黑道大哥之小
    弟至碩泰公司說告訴人報黑槍，現在外面有很多人要找告訴人及被告購車之金錢
    來源云云，但檢察官就此部分之聲請認與待證事項無涉，均未予聲請調查，且八
    十九年三月底被告是否與何人至公司，究為案發後之事，不能證明被告於八十九
    年九月間有無詐欺取財及同年十一月起至八十九年二月一日止有無恐嚇取財之犯
    行，且股票之交易亦未必以本人之名義為之，被告買車之金錢來源如何，亦無從
    證明被告有受恐嚇之情，故告訴代理人此部分調查證據之請求並無必要，併此說
    明。
八、綜上，本件被告被訴詐欺及恐嚇取財罪嫌既有不足，自應為無罪之諭知，至於告
    訴人是否委由被告為其交付何款項予何人，其二人間是否有民事委任關係、有關
    買賣電腦之事，被告所為之給付是否符合債之本旨，有關一萬六千元是否退還予
    告訴人，因雙方各執一詞，事涉民事糾紛，應依循民事途徑解決，原審率為被告
    有罪之判決，尚有未合，應予撤銷，檢察官上訴意旨以原審量刑過輕請求改判量
    處適當之刑責，核屬無據，被告上訴意旨否認犯罪，請求將原審判決予以撤銷，
    則屬有理由，應由本院將原審判決予以撤銷，並為無罪之諭知，以免冤抑。
據上論斷，應依刑事訴訟法第三百六十九條第一項前段、第三百零一條第一項前段，
，判決如主文。
本案經檢察官戊○○到庭執行職務。
中      華      民      國　    九十三     年     一      月   二十九 　日
                                臺灣高等法院臺中分院刑事第七庭
                                      審判長法　官  謝  說  容
                                            法　官  黃　日　隆
                                            法  官　江　錫　麟
右正本證明與原本無異。
不得上訴。
                                            書記官  金  珍  華
中      華      民      國　    九十三     年一      月    三十　　日
                                                                        Ｒ
